【裁判字號】    96,訴,632
【裁判日期】    970314
【裁判案由】    分割共有物
【裁判全文】
臺灣彰化地方法院民事判決               96年度訴字第632號
原      告  辛○○
訴訟代理人  黃柏霖律師
被      告  卯○○
被      告  庚○○
被      告  壬○
被      告  己○○
被      告  辰○○
                        1號
被      告  癸○○
被      告  寅○○
被      告  丙○○
                        1號
被      告  乙○
被      告  巳○○
被      告  戊○○
被      告  子○○
被      告  甲○○
被      告  丁○○
被      告  丑○○
                        82號.
上列當事人間請求分割共有物事件，本院於民國97年02月29日言
詞辯論終結，判決如下：
    主      文
兩造共有坐落彰化縣二水鄉○○段六一一地號、地目建、面積20
34.39 平方公尺土地准予分割。其分割方法為：如附圖所示Ａ部
分面積62.03平方公尺及Ｂ部分面積63.52平方公尺土地分歸原告
辛○○取得，Ｃ部分面積115.67平方公尺土地分歸被告巳○○取
得，Ｄ部分面積101.03平方公尺土地分歸被告壬○取得，Ｅ部分
面積127.78平方公尺土地分歸被告丙○○取得，Ｆ部分面積591.
53平方公尺及Ｈ部分面積0.87平方公尺土地分歸被告癸○○、子
○○按原應有部分比例共同取得，Ｇ部分面積 29.58平方公尺土
地分歸被告寅○○取得，Ｉ部分面積7.02平方公尺土地分歸被告
丑○○取得，Ｊ部分面積7.53平方公尺土地分歸原告辛○○及被
告巳○○按原應有部分比例共同取得，Ｋ部分面積144.52平方公
尺土地分歸被告乙○取得，Ｌ部分面積 64.99平方公尺土地由兩
造按原應有部分比例保持共有，充作道路使用，Ｍ部分面積 56.
20平方公尺土地分歸被告己○○取得，Ｎ部分面積 93.26平方公
尺土地分歸被告丁○○取得，Ｏ部分面積 44.30平方公尺土地分
歸被告庚○○取得，Ｐ部分面積 46.71平方公尺土地分歸被告卯
○○取得，Ｑ部分面積 21.98平方公尺土地分歸被告戊○○取得
，Ｒ部分面積411.56平方公尺土地分歸被告甲○○取得，Ｓ部分
面積44.31平方公尺土地分歸被告辰○○取得。
兩造應互為補償之金額詳如附表(二)所示。
訴訟費用由兩造按附表(一)所示應有部分比例負擔。
    事實及理由
甲、程序方面
一、按「訴狀送達後，原告不得將原訴變更或追加他訴。但有下
    列各款情形之一者，不在此限：…五該訴訟標的對於數人必
    須合一確定時，追加其原非當事人之人為當事人者。…七不
    甚礙被告之防禦及訴訟之終結者。」，民事訴訟法第255 條
    第1項第5款、第7款定有明文。本件坐落彰化縣二水鄉○○
    段六一一地號土地原共有人陳仁鑫於原告起訴前之民國（下
    同）96年5月3日死亡，原告於訴狀送達其他被告後，查知上
    情，乃於96年11月12日具狀撤回對陳仁鑫之起訴，並追加陳
    仁鑫之繼承人即丑○○為被告，合於上開規定，應予准許。
二、本件被告均經合法通知，除被告乙○、巳○○、戊○○外之
    被告等無正當理由，均未於最後言詞辯論期日到場，經核無
    民事訴訟法第 386條所列各款情形，爰依原告之聲請就此部
    分由其一造辯論而為判決。
乙、實體方面
一、原告主張：
  (一)系爭坐落彰化縣二水鄉○○段六一一地號、建、面積2034.
    39平方公尺土地，為兩造所分別共有，共有人之應有部分如
    表(一)所示。又依系爭土地之使用目的，並非不能分割，且兩
    造間並無不分割之協議，亦無分管之約定，惟兩造無法達成
    分割之協議，為此，爰依民法第823條第1項前段及第824條
    第1項、第2項規定，請求分割系爭土地。
  (二)又原共有人陳仁鑫於96年5月3日死亡，其繼承人即被告丑○○已於同年7月19日就陳仁鑫之應有部分16000分之43辦理繼
    承登記完畢。
  (三)依彰化縣田中地政事務所複丈日期96年8月9日複丈成果圖所
    示，系爭土地除編號Ｌ部分為既成巷道，應由全體共有人按
    原應有部分比例保持共有外，其餘均由各共有人建築房屋坐
    落其上，已無任何空地，故原告主張依各共有人之占有現況
    ，予以原物分割；另編號Ｊ部分由原告與被告巳○○依原應
    有部分比例保持共有，編號Ｆ、Ｈ部分應由被告癸○○、子
    ○○依原應有部分比例保持共有。
  (四)惟依原物分割之結果，各共有人顯然無法按其應有部分受分
    配，故原告主張就各共有人因分割所得面積增減部分，依金
    錢補償之。並聲明：請求判決如主文第1項、第3項所示。
二、被告方面陳述：
  (一)被告巳○○陳述：
    (1)伊願與原告辛○○保持共有，並同意依原告所提方案分割
      。
    (2)如按現況分割，分得面積不足者，應依市價補償。
  (二)被告甲○○未於言詞辯論期日到場，惟據其於本院勘驗現場
    時陳述：伊所有坐落系爭土地上門牌號碼為 718號之建物，
    有辦保存登記，希望能保留該建物。
  (三)被告乙○陳述：
    (1)伊所有已辦保存登記之建物坐落在系爭土地上，門牌號碼
      為722號，希望能保留該建物；同意依原告所提方案分割
      。
    (2)如按現況分割，分得面積不足者，應依市價補償。
  (四)被告壬○未於最後言詞辯論期日到場，惟據其於前言詞辯論
    期日陳述：伊反對分割。
  (五)被告己○○未於最後言詞辯論期日到場，惟據其於前言詞辯
    論期日陳述：伊並無使用道路，故希望不要負擔那麼多金額
    。
  (六)被告戊○○陳述：
    (1)同意依原告所提方案分割。
    (2)如按現況分割，分得面積不足者，應依市價補償，但仍希
      望能以協調之方式決定互為補償之金額。
  (七)被告丁○○未於最後言詞辯論期日到場，惟據其於前言詞辯
    論期日陳述：同意分割。
  (八)被告辰○○未於言詞辯論期日到場，惟據其於本院勘驗現場
    時陳述：伊所有已辦保存登記之建物坐落在系爭土地上，門
    牌號碼為722-1號，故希望能保留該建物。
三、被告卯○○、庚○○、癸○○、寅○○、丙○○、子○○、
    丑○○均未於言詞辯論期日到場，亦未提出準備書狀作何聲
    明或陳述。
四、得心證之理由：
  (一)按各共有人，得隨時請求分割共有物。又共有物之分割方法
    ，不能協議決定者，法院得因任何共有人之聲請，命以原物
    分配於各共有人。民法第823條第1項前段及第824條第2項第
    1 款分別定有明文。本件原告主張系爭土地為兩造所分別共
    有，各共有人之應有部分如附表(一)所示，而兩造間就系爭土
    地並未訂有不分割之特約，依物之使用目的亦無不能分割之
    情形，惟兩造無法達成協議分割之事實，已據其提出土地登
    記謄本及地籍圖謄本各1件在卷為憑，並為被告所不爭執，
    是原告之主張自堪信為真實。從而原告基於系爭土地共有人
    之共有物分割請求權訴請裁判分割，依首揭法條規定，核無
    不合，應予准許。
  (二)經查：系爭土地南側有員集路、北側有溪迅巷，可供出入，
    另系爭土地上有一條約略呈南北巷之巷道可連絡員集路，惟
    該巷道北端僅止於門牌號碼員集路3段720-1號前，並未貫穿
    系爭土地等情，已據本院會同彰化縣田中地政事務所測量員
    勘驗現場明確，有本院民國96年08月09日勘驗測量筆錄在卷
    為憑，並經該地政事務所製有複丈成果圖二紙附卷供考。本
    院審酌原告所主張依彰化縣田中地政事務所複丈日期96年08
    月09日複丈成果圖（以下簡稱附圖）所示之分割方法分配予
    兩造取得之土地，地形尚屬方正、完整，且被告乙○、巳○○、戊○○亦表示同意該分割方案，又被告卯○○、庚○○
    、癸○○、寅○○、丙○○、子○○、丑○○均未到庭或具
    狀對如附圖所示分割方案表示反對，另本院認為原告提出如
    附圖所示之分割方案已慮及系爭土地各共有人使用現狀，對
    兩造並無不利之情形，並符合大多數共有人之意願，應屬妥
    適，爰諭知系爭土地之分割方法如主文第一項所示。
  (三)按法院裁判分割共有物，除應斟酌各共有人之利害關係及共
    有物之性質外，尚應斟酌共有物之價格、經濟效用以及全體
    共有人之利益等公平決之，倘共有人中有不能按其應有部分
    受分配，或所受分配之不動產，其價格不相當時，法院非不
    得命以金錢為補償。惟共有物之原物分割，依民法第 825條
    規定觀之，係各共有人就存在於共有物全部之應有部分互相
    移轉，使各共有人取得各自分得部分之單獨所有權。故原物
    分割而應以金錢為補償者，倘分得價值較高及分得價值較低
    之共有人均為多數時，各該分得價值較高之共有人即應就其
    補償金額對於分得價值較低之共有人全體為補償，並依各該
    短少部分之比例，定其給付金額，方符共有物原物分割為共
    有物應有部分互相移轉之本旨，此有最高法院81年度台上字
    第31號、85年台上字第2676號判例意旨可資參照。查依附圖
    方案分割結果，因各共有人所分得土地因其位置臨路深淺及
    寬窄不一，其價位顯有差別，故各共有人分得之土地其實際
    價值，與其按應有部分就系爭土地之總價值所應分配之價值
    ，尚有差距，自應依民法第824條第3項之規定，互為補償，
    始符公允，至於兩造互為補償之標準，業經本院囑託正心不
    動產估價師聯合事務所就附圖所示分割方案為鑑定，經核閱
    該事務所中華民國96年12月26日（96）正心估字第961201
    號函覆之估價報告書內容已就系爭土地之法令分析、影響價
    格之區域因素、土地特性、區域不動產市場概況等均有詳細
    之分析與說明，堪認該報告書之鑑價結果尚屬合理、公允，
    應可作為補償之依據。因此，本院參酌正心不動產估價師聯
    合事務所鑑價之結果，認為系爭土地採附圖所示分割方案後
    ，兩造應互為補償之金額詳如附表(二)所示之金額，爰併諭知
    如主文第二項所示。
丙、訴訟費用負擔之依據：民事訴訟法第78條、第80條之1、第
    85條第1項但書。
中    華    民    國    97    年    3     月    14    日
                        民事第一庭  法  官  邱月嬌
以上正本係照原本作成。
如對本判決不服，得於判決送達後二十日內向本院提出上訴狀。
中    華    民    國    97    年    3     月    14    日
                                    書記官  林嘉賢
       附表(一) ：
      ┌──┬────┬──────────────┐
      │編號│共有人  │應有部分（訴訟費用負擔比例）│
      ├──┼────┼──────────────┤
      │ １ │卯○○  │       80000分之1914        │
      ├──┼────┼──────────────┤
      │ ２ │庚○○  │      800000分之17933       │
      ├──┼────┼──────────────┤
      │ ３ │壬○    │       80000分之3847        │
      ├──┼────┼──────────────┤
      │ ４ │丑○○  │       16000分之43          │
      ├──┼────┼──────────────┤
      │ ５ │己○○  │      800000分之21969       │
      ├──┼────┼──────────────┤
      │ ６ │辰○○  │       60000分之1200        │
      ├──┼────┼──────────────┤
      │ ７ │癸○○  │       80000分之11200       │
      ├──┼────┼──────────────┤
      │ ８ │寅○○  │       16000分之271         │
      ├──┼────┼──────────────┤
      │ ９ │丙○○  │      600000分之31295       │
      ├──┼────┼──────────────┤
      │ １０ │乙○    │      600000分之47645       │
      ├──┼────┼──────────────┤
      │  │巳○○  │       60000分之4242        │
      ├──┼────┼──────────────┤
      │  │戊○○  │       60000分之1350        │
      ├──┼────┼──────────────┤
      │  │子○○  │       48000分之7017        │
      ├──┼────┼──────────────┤
      │  │辛○○  │       60000分之3950        │
      ├──┼────┼──────────────┤
      │  │甲○○  │      800000分之169658      │
      ├──┼────┼──────────────┤
      │  │丁○○  │        8000分之397         │
      └──┴────┴──────────────┘


司法院資訊處製作；財團法人民間司法改革基金會備份。
